臺灣高等法院刑事判決
111年度原上訴字第56號
上  訴  人  臺灣基隆地方檢察署檢察官
上  訴  人  
即  被  告  黃承恩



指定辯護人  楊國薇律師（義務辯護）
上列上訴人等因被告違反洗錢防制法等案件，不服臺灣基隆地方
法院110年度原金訴字第8號，中華民國110年12月2日第一審判決
（起訴案號：臺灣基隆地方檢察署110年度偵字第2658號、第371
4號），提起上訴，本院判決如下：
    主  文
原判決撤銷。
黃承恩幫助犯洗錢防制法第十四條第一項之一般洗錢罪，處有期
徒刑貳月，併科罰金新臺幣貳萬元，罰金如易服勞役，以新臺幣
壹仟元折算壹日。
    事  實
一、黃承恩於民國109年11月下旬某日，透過臉書廣告得知某不
    詳人士對外收購金融帳戶後，雖知悉金融機構帳戶係個人理
    財之重要工具，攸關個人財產、信用之表徵，並可預見將金
    融帳戶之存摺、提款卡提供他人使用，可能遭他人自行或轉
    由不詳人士使用，作為詐欺被害人並指示被害人匯入款項之
    帳戶，再將該犯罪所得提取轉出，製造金流斷點，以掩飾犯
    罪所得真正去向而逃避檢警追緝，竟仍基於容任該結果發生
    亦不違背其本意之幫助詐欺取財與幫助洗錢之不確定故意，
    與真實姓名不詳LINE顯示名稱為「曾志龍」之人聯繫商議，
    同意以每5日為一期，每期新臺幣（下同）5,000元之代價，
    將其所申辦之中華郵政帳號000-00000000000000號帳戶（下
    稱本案郵局帳戶）提供予對方使用，黃承恩並依「曾志龍」
    之指示，於109年12月19日，在基隆市七堵區百三街某便利
    商店，以店對店方式將上開帳戶提款卡寄交給對方，並依對
    方指示將密碼更改為778899，而容任收取帳戶之人將前揭帳
    戶作為詐騙不特定人匯款及取得贓款、掩飾金流之人頭帳戶
    。嗣取得該帳戶者，即自行或與共犯基於意圖為自己不法所
    有之詐欺犯意（無證據證明行為人有3人以上），分別為以
    下犯行：
  ㈠於109年12月21日晚上7時55分許，假冒網路購物客服人員以
    電話與林俐君聯繫，佯稱網路購物系統錯誤導致訂單重複，
    需重新操作取消訂單，使林俐君誤信為真而陷於錯誤，於同
    日晚上9時1分、4分、10時10分許，分別匯款5萬零4元、5萬
    零4元、3萬元至本案郵局帳戶。
  ㈡於109年12月21日晚上8時17分許，假冒網路購物客服人員以
    電話與丁芳梅聯繫，佯稱網路購物系統錯誤導致訂單重複，
    要重新操作取消訂單，使丁芳梅誤信為真而陷於錯誤，於同
    日晚上9時3分許，匯款1萬8,099元至本案郵局帳戶。
二、案經林俐君訴由基隆市警察局第三分局、丁芳梅訴由臺中市
    政府警察局第五分局報告臺灣基隆地方檢察署檢察官偵查起
    訴。
    理  由
壹、證據能力部分
    按被告以外之人於審判外之陳述，雖不符刑事訴訟法第159
    條之1至第159條之4之規定，而經當事人於審判程序同意作
    為證據，法院審酌該言詞陳述或書面陳述作成時之情況，認
    為適當者，亦得為證據。又當事人、代理人或辯護人於法院
    調查證據時，知有第159條第1項不得為證據之情形，而未於
    言詞辯論終結前聲明異議者，視為有前項之同意，同法第15
    9條之5亦有明定。查本件檢察官就本判決下列所引被告以外
    之人於審判外陳述之證據能力均同意有證據能力（本院卷第
    56-58、229-232頁）；上訴人即被告黃承恩經本院合法傳喚
    ，雖未到庭表示意見，惟其於原審準備程序及審理時，並未
    爭執該等證據之證據能力（見原審卷第40至43、72至77頁）
    ，且迄本院言詞辯論終結前，亦未以言詞或書面聲明異議，
    本院審酌該等供述證據作成時，核無違法取證或其他瑕疵，
    認為以之作為本案之證據實屬適當，自有證據能力。其餘資
    以認定被告犯罪事實之非供述證據，均查無違反法定程序取
    得之情形，依刑事訴訟法第158條之4反面規定，亦具證據能
    力。
貳、實體部分
一、認定犯罪事實所憑之證據及理由： 
    被告經本院合法傳喚無正當理由未到庭，惟其於偵查及原審
    準備程序時曾坦承全部犯罪事實（見偵卷一第117頁、原審
    卷第40頁），嗣於原審審理時改口否認有幫助詐欺及洗錢等
    犯行，辯稱：其當時在軍中服役，社會經驗不足，思慮欠週
    ，其是應徵工作，對方說他們會員很多需要提供帳戶去登記
    ，報酬是一期5天5,000元，沒有想到對方會把帳戶怎麼樣，
    其當時缺錢，所以才把帳戶寄出云云，經查：
  ㈠被告有因事實欄所載之緣由，於前揭時、地與「曾志龍」   
   談妥上述報酬，而將本案郵局帳戶以上開方式寄送予他人   
   使用，嗣告訴人林俐君、丁芳梅2人分別以事實欄㈠㈡所載    
  方式遭到詐騙，其等均因此陷於錯誤，分別匯款前述金額    
  至本案郵局帳戶等節，業據被告於偵訊及原審時坦認在卷    
 （見偵卷一第115、117頁，原審卷第40、41、75、76頁），   
   復經告訴人林俐君、丁芳梅於警詢時指述綦詳（見偵卷一   
   第17至20頁，偵卷二第15至19頁），且有告訴人2人之網路  
    轉帳交易明細截圖、匯款收據、中華郵政股份有限公司110
    年1月26日儲字第1100022807號函暨所附帳戶基本資料及歷
    史交易清單、彰化縣警察局員林分局村上派出所受理詐騙帳
    戶通報警示簡便格式表、金融機構聯防機制通報單、告訴人
    丁芳梅之華南、玉山銀行帳戶存摺封面影本、訂貨簡訊、被
    告於原審庭呈之LINE對話紀錄等附卷可稽(見偵卷一第21、2
    5、69至73頁，偵卷二第24至41頁，原審卷第79至115頁)，
    此部分之事實，首堪認定無誤。
　㈡被告主觀上應可預見其交付帳戶之行為可能幫助他人實行詐
    欺行為及洗錢，卻仍不違背自己之本意為之：
  ⒈按刑法上之故意，可分為確定故意（直接故意）與不確定故
    意（間接故意或未必故意），所謂不確定故意，係指行為人
    對於構成犯罪之事實，預見其發生而其發生並不違背其本意
    者，刑法第13條第2項定有明文。而基於找工作之意思提供
    帳戶存摺金融卡及密碼予對方時，是否同時具有幫助詐欺取
    財及幫助洗錢之不確定故意，需依行為人本身之智識能力、
    社會經驗、與對方互動之過程等情狀，加以判斷；如行為人
    對於提供帳戶資料，已預見可能被用來作為詐欺取財及洗錢
    等工具，惟仍心存僥倖，而將該等金融機構帳戶提供他人使
    用，可認其對於自己利益之考量遠高於他人財產法益是否因
    此受害，且容任該等結果發生而不違背其本意，自應成立幫
    助詐欺取財及幫助洗錢罪。又各類利用電話或電腦網路進行
    詐騙，並收購人頭帳戶作為工具以利犯罪，而規避執法人員
    查緝之案例，已在平面、電子媒體廣為報導，且經警察、金
    融、稅務單位在各公共場所張貼防騙文宣宣導周知，是上情
    應已為社會大眾所共知。又金融機構存款帳戶，攸關存戶個
    人財產權益之保障，專屬性甚高，衡諸常理，若非與存戶本
    人有密切或信賴關係，絕無可能隨意提供個人帳戶供他人使
    用。況於金融機構申請開設存款帳戶並無任何特殊之資格限
    制，一般民眾皆可利用存入最低開戶金額之方式，任意在金
    融機構申請開設存款帳戶，作為提、存款之用，甚且可於不
    同之金融機構申請多數之存款帳戶使用，實無向不特定人收
    取帳戶之必要；基此，苟見他人以不合社會經濟生活常態之
    理由收取不特定人之金融機構帳戶，衡情當知其等取得帳戶
    資料，應有隱瞞資金之存提過程，及避免行為人身分曝光之
    用意。
　⒉查被告於原審時自稱學歷為國中畢業，之前做過火鍋店員工
    、物流公司員工等語（見原審卷第76頁），足見其有正常智
    識能力，且非毫無社會歷練之人。參諸其於偵訊時稱：「（
    問：為何你的帳戶在19號寄交當天將剩餘款項提領一空？）
    答：因為我怕他不還給我，所以我先把錢領光」、「我當時
    確實也有懷疑對方會有不法的用途，但因為缺錢，所以才寄
    給他」、「（問：是否預見對方用你帳戶的用途是在隱匿犯
    罪所得的流向？）答：應該就是要隱藏金錢的流向」等語（
    見偵卷二第63頁），益見被告交付本案郵局帳戶予他人時，
    對於該帳戶恐淪為他人詐欺犯罪與洗錢之工具，已有預見，
    卻仍基於僥倖心態，將本案郵局帳戶及提款卡交付與真實姓
    名年籍不詳、與自己毫無信任關係之人，容任對方實施前開
    不法行為之可能性發生，則其具有幫助詐欺取財及幫助洗錢
    之不確定故意甚明。
　⒊被告雖提出LINE對話紀錄欲證明其主觀上相信係應徵正常工
    作，始交付本案郵局帳戶，惟依被告於原審提出之LINE對話
    紀錄內容，對方並未提及其公司名稱、地址以供確認，就工
    作內容亦僅模糊以：「1.本兼職可長期穩定，合同半年一簽
    。2.由於本公司支持各國體育競猜，會員眾多，近期會員急
    劇增加，公司為避免巨額稅務，現緊急尋找代註冊帳戶，需
    大量用戶註冊體育競猜使用。3.本公司承諾絕無任何違法事
    件發生，絕不會對兼職人員造成任何影響」、「合作薪資如
    下（獎金另算）一個競猜帳戶期領5,000，月總領30,000，
    無獎金，兩個競猜帳戶期領10,000，月總領60,000，每期額
    外獎金1,000，3個競猜帳戶期領15,000，月總領90,000，每
    期額外獎金2,000」等訊息（見原審卷第79、80頁），綜觀
    上開訊息，實無從得知該公司所需職務的職稱、工作項目及
    實際專業內容為何，反而與一般詐騙集團以「出租帳戶」為
    由收集人頭帳戶之型態相同。又上開工作，係在毫無勞力或
    專業智能付出之情況下，只要提供帳戶即可獲得每個帳戶每
    月約3萬元之高額報酬；亦不需對員工作任何面試、篩選之
    動作，凡此均顯與社會常情及事理有違。是上開事證並不足
    以對被告為有利之認定。
　㈢綜上各情相互勾稽，足認被告所辯與社會常情及經驗法則不
    合，委無可採。是本案事證明確，被告犯行堪以認定，應依
    法論科。
二、論罪：
　㈠按刑法上之幫助犯，係對於犯罪與正犯有共同之認識，而以
    幫助之意思，對於正犯資以助力，未參與實施犯罪構成要件
    之行為者而言。而洗錢防制法第2條第2款規定：所稱洗錢，
    指掩飾或隱匿特定犯罪所得之本質、來源、去向、所在、所
    有權、處分權或其他權益者。同法第3條第2款亦規定詐欺罪
    為該法所稱之特定犯罪。本案被告提供本案郵局帳戶予他人
    使用，係使詐欺行為人向告訴人2人詐騙財物後，得使用該
    帳戶作為匯款工具，進而取得款項以隱匿、掩飾犯罪所得去
    向，尚非實施詐欺取財、洗錢之構成要件行為，此外，亦無
    證據證明被告有參與詐欺取財、洗錢犯行之構成要件行為，
    是被告僅為幫助犯。核被告所為，係犯刑法第30條第1項前
    段、第339條第1項之幫助詐欺取財罪及刑法第30條第1項前
    段、洗錢防制法第14條第1項之幫助洗錢罪。
　㈡告訴人林俐君匯款之行為雖有3次，但詐欺行為人係以同一詐
    欺犯意，向告訴人林俐君施用詐術後，使告訴人林俐君受騙
    後在密接時間內接續匯款，詐欺行為人所為係侵害同一被害
    人之同一法益，依一般社會健全觀念，應視為數個舉動之接
    續施行，合為包括之一行為予以評價，較為合理，應為接續
    犯而僅論以一罪。
　㈢被告以一提供帳戶行為，幫助他人向告訴人2人詐騙，係以一
    行為同時侵害2被害法益，為想像競合犯，應從一重處斷；
    又被告以一幫助行為同時犯幫助詐欺取財罪與幫助一般洗錢
    罪，亦為想像競合犯，應依刑法第55條規定，從一重以幫助
    一般洗錢罪處斷。
　㈣被告幫助他人犯一般洗錢罪，為幫助犯，爰依刑法第30條第2
    項規定減輕其刑。
　㈤按犯洗錢防制法第14條、第15條之罪，在偵查或審判中自白
    者，減輕其刑，同法第16條第2項定有明文。被告於偵訊及
    原審審理時，就被訴之幫助詐欺取財、洗錢等犯罪事實均已
    自白（見偵卷一第117頁、原審卷第40頁），應依洗錢防制
    法第16條第2項規定遞予減輕其刑。
三、撤銷原判決之理由及量刑之審酌：
  ㈠原審經審理結果，認被告犯罪事證明確，予以論罪科刑，固
    屬卓見，惟查：被告所為除構成幫助詐欺取財罪外，尚該當
    幫助洗錢罪，原審遽認被告所為尚不構成幫助洗錢罪，而就
    此部份不另為無罪之諭知，尚有未洽；本案詐欺行為人向告
    訴人林俐君詐騙財物，致告訴人林俐君接續3次匯款至本案
    郵局帳戶內，應論以接續犯一罪，原審未予說明，亦稍有疏
    漏。被告上訴否認犯罪，固無理由，然檢察官上訴以被告所
    為尚應構成幫助洗錢罪而指摘原判決不當，為有理由，原判
    決既有前開可議之處，自應由本院將原判決予以撤銷改判。
  ㈡爰審酌被告正值青壯，卻不思以勞力專業賺取所需，其提供
    本案郵局帳戶予真實年籍姓名不詳之人使用，以圖牟利，而
    其幫助詐欺、洗錢之行為，增加被害人尋求救濟及治安機關
    查緝犯罪之困難，考量告訴人2人所受之損害不輕，然被告
    係基於不確定故意之僥倖心態，為此犯行，主觀上尚未具有
    重大惡性，其犯罪後曾一度坦承犯行，態度尚可，又被告前
    無任何前案紀錄，有本院被告前案紀錄表在卷可參（本院卷
    第39頁），其於行為時年僅19歲，思慮尚未周全謹慎；再其
    因經濟能力有限尚未與告訴人2人達成調解或賠償其等損害
    ，暨被告自述教育程度為國中畢業，目前無工作，之前做過
    火鍋店員工、物流公司員工（原審卷第76頁）等家庭生活狀
    況等一切情狀，量處如主文第2項所示之刑，並就併科罰金
    部分，諭知易服勞役之折算標準。
四、沒收之說明：
    被告固有提供本案郵局帳戶及提款卡予詐騙集團成員遂行詐
    欺之犯行，惟被告於原審陳稱並未得到任何報酬（見原審卷
    第75頁），卷內亦無相關證據足證被告業已獲得任何款項，
    自無從認定被告獲有犯罪所得，爰不宣告沒收、追徵。至被
    告之本案郵局帳戶、提款卡，雖係供犯罪所用之物，惟未據
    扣案，迄今仍未取回，且業經警方通報列為警示帳戶（見偵
    卷一第71頁），自已欠缺沒收之刑法上重要性，爰依刑法第
    38條之2第2項規定，不予宣告沒收或追徵。
五、被告經本院合法傳喚，無正當理由未到庭，爰依法不待其
    陳述，逕行判決。
據上論斷，應依刑事訴訟法第371條、第369條第1項前段、第364
條、第299條第1項前段，洗錢防制法第14條第1項、第16條第2項
，刑法第11條前段、第30條、第339條第1項、第55條、第42條第
3項，刑法施行法第1條之1第1項，判決如主文
本案經檢察官周啟勇提起公訴，檢察官高永棟提起上訴，檢察官
林仲斌到庭執行職務。
中　　華　　民　　國　　111 　年　　11 　　月　　24　 日
                  刑事第一庭  審判長法　官  周煙平
                                    法　官  吳炳桂
                                    法　官  游士珺
以上正本證明與原本無異。
如不服本判決，應於收受送達後20日內向本院提出上訴書狀，其
未敘述上訴之理由者並得於提起上訴後20日內向本院補提理由書
（均須按他造當事人之人數附繕本）「切勿逕送上級法院」。
                                    書記官  廖紫喬
中　　華　　民　　國　　111 　年　　11　　月　　24　　日
附錄：本案論罪科刑法條全文
中華民國刑法第339條第1項
意圖為自己或第三人不法之所有，以詐術使人將本人或第三人之
物交付者，處5年以下有期徒刑、拘役或科或併科50萬元以下罰
金。
洗錢防制法第14條
有第二條各款所列洗錢行為者，處7年以下有期徒刑，併科新臺
幣5百萬元以下罰金。
前項之未遂犯罰之。
前二項情形，不得科以超過其特定犯罪所定最重本刑之刑。